最高法院刑事判決　　　　　　九十四年度台上字第二五三九號
　　上　訴　人　台灣高等法院台中分院檢察署檢察官
　　被　　　告　乙○○
　　　　　　　　　　　　3段3.
　　　　　　　　甲○○
　　　　　　　　　　　　2段佳.
　　　　　　　　　　　　61弄.
上列上訴人因被告等貪污治罪條例案件，不服台灣高等法院台中
分院中華民國九十三年四月七日第二審更審判決（九十二年度重
上更(三)字第二九三號，起訴案號：台灣台中地方法院檢察署八十
八年度偵字第五二一七號），提起上訴，本院判決如下：
    主  文
上訴駁回。
    理  由
按刑事訴訟法第三百七十七條規定，上訴於第三審法院，非以判
決違背法令為理由，不得為之。是提起第三審上訴，應以原判決
違背法令為理由，係屬法定要件。如果上訴理由狀並未依據卷內
訴訟資料，具體指摘原判決不適用何種法則或如何適用不當，或
所指摘原判決違法情事，顯與法律規定得為第三審上訴理由之違
法情形，不相適合時，均應認其上訴為違背法律上之程式，予以
駁回。本件檢察官上訴意旨略稱：(一)、原判決於理由內謂：被告
乙○○任職公務員多年，皆能奉公守法，尚無前科，因一時失慮
，致觸重典，其本身分文未得，尤希又．亞芙、甲○○二人所溢
領之補償費各新台幣（下同）二十五萬七千五百元及十二萬五千
元，事後亦均已全部繳回台中縣和平鄉公所，情輕法重，審酌其
犯罪情狀，非無可憫恕，倘處以法定最低刑，猶嫌過重等語，因
依刑法第五十九條酌減其刑。然其所舉上開奉公守法等情狀，僅
可作為法定刑內從輕科刑之標準，尚不得據為酌量減輕之理由。
原判決此部分之量刑，有適用法則不當之違誤。(二)、被告乙○○
在法務部調查局台中縣調查站（下稱台中縣調查站）之自白，經
原審法院前審調閱錄影帶當庭播放及傳喚承辦之調查員陳宇源認
定調查筆錄之製作過程並無不法取供情形，並以被告乙○○在偵
查中自白減輕其刑。然在被告甲○○判決無罪之理由中，原審以
查無其他積極證據足認被告乙○○在台中縣調查站關於此部分對
甲○○不利之證詞，有可信之特別狀況與檢察官亦未主張乙○○
在台中縣調查站所為之陳述，有何可信之特別情況，因此排除以
乙○○在台中縣調查站之陳述作為不利甲○○犯罪之證據。原審
法院本於調查所得之資料，認被告乙○○在台中縣調查站之自白
，並無不法取供情形，並認被告乙○○在偵查中自白而減輕其刑
，又以自由心證認為乙○○證言只有一部為真實，而捨棄對甲○
○不利之證詞部分，以為裁判之根據，但其所以採取或捨棄一部
分之心證理由，自應詳為闡述，方足以昭折服。惟原判決並未詳
為闡述其所以捨棄一部分之心證理由，自屬判決理由不備。(三)、
原審法院更一審曾調取乙○○於民國八十八年一月二十一日在台
中縣調查站訊問時之錄影帶當庭播放，依訊問筆錄所載錄影帶顯
示時間係八十七年十月九日上午九時四分，十時二十五分停止，
與訊問時間並不相符，顯存有瑕疵，而播放該錄影帶在調查乙○
○自白之任意性，自應先予調查，原判決所憑之該證據既存有瑕
疵，在瑕疵未究明前，遽採為有罪之根據，亦難謂為適法。(四)、
依原判決所認定之事實，乙○○與不具公務員身分之尤希又．亞
芙共犯行使公務員登載不實公文書罪，尤希又．亞芙並不具公務
員身分，何以亦能成立該罪名，原判決未為必要說明，尚嫌理由
不備。(五)、被告乙○○與尤希又．亞芙、甲○○，共同圖私人不
法利益之犯行，已據乙○○於台中縣調查站調查時坦承不諱。且
乙○○所稱：其未塗改清冊上之補償金，經法務部調查局測謊結
果，應係說謊。參酌張進破坐落台中縣和平鄉○○段第七四地號
之補償金，於補助金印領清冊上完全空白，明顯可以看出未經核
定。且張進破該筆土地應受補償金額未含利息為三十萬六千元，
與尤希又．亞芙、甲○○溢領未含利息部分之金額相符。苟尤希
又．亞芙、甲○○未與乙○○共謀，乙○○亦無擅自圖利渠二人
而隱匿張進破之補償金，自招刑責之理。乙○○於台中縣調查站
之供述，應堪採信。乃原判決仍認定尤希又．亞芙與乙○○共同
圖私人不法利益，卻於證據與事實相類似之情況下，認定甲○○
未與乙○○共同犯罪，自與論理法則有違。原判決又謂：甲○○
係乙○○之親表弟，已分別據彼二人供述在卷，乙○○為分散受
補償戶張進破被其故意漏列之補償費三十萬六千元，於未告知甲
○○之情況下，逕自將之分配登載於甲○○之被繼承人周金泉及
尤希又．亞芙之被繼承人吳東漢名下，藉以掩飾，容或其自認為
較適當，衡情亦非無此可能云云。惟乙○○漏列張進破之補償款
，分配登載於甲○○、尤希又．亞芙之被繼承人名下，目的在於
與甲○○、尤希又．亞芙朋分溢領之補償款，豈有僅告知尤希又
．亞芙，而不告知甲○○之理？原審前開論述亦與經驗法則有違
，自有採證違法等語。
惟查原判決認定乙○○有原判決所記載之犯行，係依憑乙○○、
共同被告尤希又．亞芙、甲○○相關供述、證人陳宇源、周進喜
、周吉德、周美好、劉吳靜枝之證言、卷附德基水庫淹沒區佳陽
部落遷村戶地上物果樹補償清冊」（下稱補償清冊）、乙○○製
作之印領清冊、台中縣和平鄉公所繳款書影本二紙、法務部調查
局測謊鑑定通知書、法務部調查局九十年五月十一日（九０）陸
（三）字第九００三一一五三號函、測謊問卷、生理紀錄圖、乙
○○等於台中縣調查站接受訊問之錄影帶等證據，予以綜合判斷
，因而撤銷第一審關於乙○○部分之判決，改判論處乙○○共同
依據法令從事公務之人員，對於主管之事務，直接圖私人不法之
利益罪刑，已詳予說明其所憑之證據及其認定之理由。而以乙○
○雖否認有本件之犯行，辯稱：「印領清冊」中之誤載係疏忽所
致，且類此之錯誤，除張進破、周金泉、吳東漢外，尚有林德明
、黃輝榮、李新發、周英枝等人，伊並未與尤希又．亞芙及甲○
○共謀，故意在「印領清冊」上為不實之登載，由彼二人分別溢
領補償費後，再與其朋分圖利，在調查站筆錄之自白，係出於調
查人員之逼迫，並非真實等語。經查乙○○於偵查中已坦承錯誤
，以及伊承辦此業務十五年，第一次改清冊。於原審法院更一審
亦承認「印領清冊」係其根據台灣省政府核定之「補償清冊」所
抄錄，並交由尤希又．亞芙逐筆計算；共同被告尤希又．亞芙亦
供認確實在場幫乙○○照乙○○製作之清冊計算後，給乙○○參
考各等情。乙○○另於台中縣調查站訊問時，供承並未與尤希又
．亞芙及甲○○說要朋分溢領的金額，伊只是心裡面希望彼等事
後能憑良心分一點給伊等語。經原審及原審法院更一審調取訊問
錄影帶勘驗無訛，並經乙○○確認該錄影帶之內容與其調查站接
受訊問當時之情形無異，且原審觀看當時訊問之情形，並未發現
調查人員有何逼供之情形，所謂在調查站之訊問係出於調查人員
所逼，已無可取。又台灣省政府核定之「補償清冊」關於各補償
戶應領之補償金額均已詳列，乙○○製作「印領清冊」之工作極
為單純簡易，只須將各補償戶應領之總額予以計算合併，轉登於
「印領清冊」上，便利發給各補償戶即可。然原審逐筆核對該「
補償清冊（共二十八戶）」與「印領清冊」，除「印領清冊」漏
列補償戶張進破坐落台中縣和平鄉○○段第七四地號，果樹損失
補償費三十萬零六千元，利息七萬六千五百元，共三十八萬二千
五百元外，其他並無漏列之情形。而該漏列之金額分散登載加計
於吳東漢所有坐落同一地段第一四八、二五八地號及周金泉所有
坐落同地段第二五八地號，應領之果樹損失補償費及利息項內，
且張進破該佳陽段七四地號之補償費及利息係整筆漏列，如僅係
計算有誤，當不至如此。另「補償清冊」上同時登載有張進破同
地段第七七、一一四地號二筆土地之補償費及利息，於轉載於「
印領清冊」時均未漏列。因認乙○○僅係依「補償清冊」上所載
之受補償戶、果樹損失補償費、利息之補償金額數目，合計各補
償戶應領之總金額，轉載於印領清冊上，工作單純簡易，竟出現
整筆漏列，而其所漏列之金額，又均轉載分配至吳東漢及周金泉
不同地號土地之補償費及利息，該錯誤，應非出於疏誤，而係故
意為之。況乙○○及共同被告尤希又．亞芙經送法務部調查局為
測謊鑑定，乙○○關於「有無塗改清冊上之補償金？」，尤希又
．亞芙對「你在領取補償費之前與乙○○有任何協議嗎？」「你
領取補償費時知道與縣府核定金額不符嗎？」所為否定之回答，
均有說謊，有前述法務部調查局之鑑定通知書足憑，益足徵乙○
○所辯「印領清冊」之登載不實係出於疏忽，及其否認尤希又．
亞芙共謀對於主管之事務圖私人不法之利益，顯無可取。尤希又
．亞芙有關「印領清冊」登載不實及溢領補償費，伊事前不知情
之說詞，亦不足採。就乙○○否認犯罪，所辯各節，認係卸責之
詞，不足採信，於理由內予以指駁。復敘明除乙○○於台中縣調
查站有前述所謂「伊並未與尤希又．亞芙及甲○○說要朋分溢領
的金額，只是心裡面希望他們事後能憑良心分一點給伊」之供述
外，均查無彼三人曾就朋分溢領補償費一事有所協議。而甲○○
所領取之補償費，除分給其姊妹每人一萬元外，其餘全部與其兄
弟周進喜、周吉德均分；尤希又．亞芙所領取之補償費，除分給
其姊姊周美好、劉吳靜枝各五萬元及十五萬元外，其餘歸其本人
取得，並未聞彼二人將所領取之補償費扣取一部分給鄉公所之承
辦人員等情，已據周進喜、周吉德、周美好、劉吳靜枝證述明確
。乙○○關於其朋分溢領補償金所為否認，經法務部調查局測謊
鑑定結果，並未有說謊之反應，因認乙○○所辯未朋分尤希又．
亞芙及甲○○所領之補償費應屬可信，尚不得因尤希又．亞芙於
測謊鑑定時，關於「你溢領的錢有分給乙○○嗎？」所為否定回
答有說謊之反應，而認定乙○○有分得彼二人所領得之補償費。
並以公訴意旨另以：(一)、被告乙○○與尤希又．亞芙、甲○○共
同基於意圖為自己不法所有之犯意聯絡，互相謀議，由乙○○塗
改台灣省政府核定之「補償清冊」，將吳東漢所有坐落台中縣和
平鄉○○段第一０三地號、第一四八地號、周金泉所有同地段第
二五八地號之果樹應領之補償費依次為三萬零六元、六千元、一
萬二千元，變造為三萬六千六百元、二十萬六千元、十一萬二千
元，溢發補償費與尤希又．亞芙及甲○○，再與其朋分，因認乙
○○涉犯刑法第二百十一條之變造公文書罪嫌。(二)、被告乙○○
與尤希又．亞芙、甲○○共同謀議，將張進破前揭佳陽段第七四
地號土地果樹損失補償費及利息共三十八萬二千五百元漏列於「
印領清冊」，將之分配於吳東漢、周金泉之補償費上，與彼二人
朋分溢領之款項，因認乙○○尚涉犯修正前貪污治罪條例第六條
第一項第四款之間接圖自己不法利益罪嫌等情。惟經審理結果不
能證明乙○○有上開二犯行，因公訴人認此無罪部分與前揭科刑
部分，有牽連犯之裁判上一罪關係，依審判不可分原則，不另為
無罪之諭知。所為論斷，均有卷存資料可資覆按，從形式上觀察
，並無所謂違背法令之情形。次查原判決另以公訴意旨又略以：
被告甲○○因乙○○急需用錢，竟與乙○○及尤希又．亞芙共同
基於犯意聯絡，互相謀議由乙○○竄改上開業經台灣省政府核定
補償費之公文書，溢發補償金與甲○○及尤希又‧亞芙後再與乙
○○朋分。嗣乙○○即將上開吳東漢坐落佳陽段第一○三地號應
領取之補償費，由三萬零六百元變造為三萬六千六百元、同地段
第一四八地號應領取之補償費，由六千元變造為二十萬六千元；
及將周金泉坐落同地段二五八地號應領取之補償費，由一萬二千
元變造為十一萬二千元。乙○○並明知為不實之事項，據以登載
於其職務上製作之「印領清冊」，溢發補償金二十五萬七千五百
元（含加計按年利率百分之五計算五年之利息）與吳東漢之繼承
人尤希又‧亞芙，及十二萬五千元（含加計按年利率百分之五計
算五年之利息）與周金泉之繼承人甲○○，對於主管之事務，直
接圖甲○○、尤希又‧亞芙不法之利益，並間接圖自己不法之利
益，因認甲○○係與乙○○、尤希又‧亞芙共同涉犯貪污治罪條
例第六條第一項第四款對於主管之事務圖利、刑法第二百十一條
偽造公文書、第二百十三條明知為不實之事項而登載於職務上所
掌公文書等罪嫌。係以乙○○於台中縣調查站訊問時之供述及卷
附台灣省政府核定之「補償清冊」、乙○○製作之「印領清冊」
、「印領清冊」之「清冊」等資料為其證憑。然為甲○○所堅決
否認，辯稱：伊事前並不清楚可領得多少補償，伊到鄉公所領得
補償費之支票後，即持以兌現，根本不知有溢領之事，從未與乙
○○或尤希又．亞芙有過協議等語。經查乙○○在台中縣調查站
之訊問筆錄固記載其曾供稱：甲○○係其親戚，伊也向甲○○提
起其因急需用錢，想先挪用其他受補償戶之補償金，虛列在周金
泉名下，經甲○○同意於領款後朋分等語。但嗣於偵查及法院歷
次審理中，均堅決否認該部分供述之真實性，原審法院調取其在
台中縣調查站訊問之錄影帶勘驗結果，其係供稱並未跟尤希又．
亞芙及甲○○說要朋分溢領的金額，只是心裡面希望他們事後能
憑良心分一點給伊等語，有如前述。復查無其他證據足認台中縣
調查站所記載上開乙○○對甲○○不利之供述，有可信之特別情
況，檢察官亦未主張乙○○於台中縣調查站筆錄所記載之上開陳
述，有何可信之特別情況，自不得執為甲○○犯罪之證據。又甲
○○所溢領之補償金，係與其兄弟姊妹朋分，並未聞有從中扣取
部分款項給鄉公所之承辦人員，甲○○並已將溢領之補償金全部
繳回台中縣和平鄉公所，有如前述，乙○○為測謊鑑定時，關於
「吳（德成）、周（生榮）二人有無朋分給你溢領之補償金？」
所為否定之回答，並未說謊，亦有法務部調查局之鑑定通知書足
憑。按諸甲○○係乙○○之表弟，已據彼二人供明，乙○○為分
散張進破被其故意漏列之補償費三十萬六千元，於未先告知甲○
○之情況下，逕自將其中部分登載於甲○○之被繼承人周金泉名
下，藉以掩飾，容或其自認為較適當，衡情亦非無此可能，甲○
○所辯自屬可信。此外又查無其他積極證據足認甲○○有公訴意
旨所指之犯行，因而撤銷第一審關於甲○○部分之判決，改判諭
知甲○○無罪。已詳予說明其證據之取捨及論斷之基礎。所為論
述，均有卷存資料可資覆按，從形式上觀察，亦無所謂違背法令
之情形。按公務員登載不實文書罪，為身分犯，犯罪主體須為公
務員，無公務員身分者，必須有刑法第三十條第一項規定之情形
，始有其適用。但如行使公務員登載不實文書罪，則非身分犯，
犯罪主體並不限於公務員。因之，非公務員犯行使公務員登載不
實文書，並無刑法第三十條第一項之適用。原判決論乙○○與尤
希又．亞芙共犯行使公務員登載不實文書罪，尤希又．亞芙雖非
公務員，自毋庸說明其何以無公務員身分亦能共犯該罪。上訴意
旨指原判決未就此為說明，有理由不備之情形，尚有誤會。又乙
○○抗辯其於台中縣調查站之供述係被逼迫，並非真實等語，原
審法院除更(一)審調取訊問錄影帶加以調查外，原審審理中又於九
十三年一月十六日播放該錄影帶勘驗，並依勘驗結果於理由中說
明未發現調查人員有何逼供之情形（原判決理由壹、二之(5)）。
上訴意旨指摘原判決未就此為調查，顯非依據卷內資料執為指摘
之合法上訴第三審理由。犯罪之情狀可憫恕者，得依刑法第五十
九條之規定，酌量減輕其刑，係屬事實審法院於職權範圍內得酌
定之事項，除其裁量權之行使，明顯違反比例原則外，不得任意
指摘，以為第三審上訴理由。原判決已說明乙○○自五十九年起
任公務員，迄至八十五年間案發止，皆能奉公守法，因一時失慮
，致觸重典，其本身分文未得，甲○○等溢領之補償費已全數繳
回台中縣和平鄉公所，情輕法重，審酌其犯罪情狀，非無可憫恕
，倘處以法定最低刑，猶嫌過重，因本於職權之運用依刑法第五
十九條酌減其刑，於法難謂有違，不得執為上訴第三審之理由。
檢察官就被告犯罪事實，應負舉證責任，並指出證明之方法，刑
事訴訟法第一百六十一條第一項定有明文。因此，檢察官對於起
訴之犯罪事實，應負提出證據及說服之實質舉證責任。倘其所提
出之證據，不足為被告有罪之積極證明，或其所指出證明之方法
，無從說服法院以形成被告有罪之心證，基於無罪推定之原則，
自應為被告無罪之諭知。原判決已綜合卷內訴訟資料，調查說明
檢察官所提出之證據，不足為被告甲○○有罪之積極證明，其所
指出證明之方法，亦無法說服法院以形成甲○○有罪心證，因而
為甲○○無罪之諭知，於法亦無不合。刑事訴訟法第一百五十六
條第二項規定，被告或共犯之自白，不得作為有罪判決之唯一證
據，仍應調查其他必要之證據，以察其是否與事實相符。因之，
如被告或共犯之自白，經調查其與事實不符，自不得採為有罪之
認定。原判決已說明共同被告乙○○於台中縣調查站訊問筆錄中
，有關不利於甲○○部分之自白，查無證據證明其與事實相符，
而不採為甲○○不利之認定，於法自屬有據。其餘上訴意旨，或
就原判決已有調查說明之事項，或就原審證據取捨及判斷證據證
明力之職權行使，漫指原判決違法，難認係適法上訴第三審之理
由。本件檢察官之上訴為違背法律上之程式，應予駁回。
據上論結，應依刑事訴訟法第三百九十五條前段，判決如主文。
中　　華　　民　　國　九十四　年　　五　　月　 十九　 日
                      最高法院刑事第二庭
                          審判長法官  董　明　霈
                                法官  林　茂　雄
                                法官  張　祺　祥
                                法官  呂　永　福
                                法官  池　啟　明
      本件正本證明與原本無異
                                      書  記  官
中　　華　　民　　國　九十四　年　　五　　月　二十四　日
                                                      Ｌ
